---
title: "EJERCICIO_3_R"

format: 
  html:
    theme: cerulean
    toc: true
    toc-location: left
    embed-resources: true

execute:
  warning: false
  message: false
---

## Carga de datos

Comenzamos cargando las paqueterías y librerías necesarias, así como la base de datos que se utilizará en esta tercera parte del proyecto.

```{r}
# Instalamos las librerías necesarias para R. 
 
#install.packages(c("dplyr", "ggplot2", "janitor", "inspectdf", "lubridate", "naniar", "readr", "reticulate",  "stringr", "tidyr", "visdat"))

library(dplyr)
library(ggplot2)
library(janitor)
library(inspectdf)
library(lubridate)
library(naniar)
library(readr)
library(reticulate)
library(stringr)
library(tidyr)
library(visdat)
```

```{r}
# Instalamos las libterías necesarias para Python.

py_install(c("pandas", "seaborn", "numpy", "matplotlib"))
```

```{r}
# Cargamos nuestra base de datos "coffe_ratings". 

url <- "https://raw.githubusercontent.com/EduardoSelimMM/20260101_LecturaLimpiezaDatos/main/proyecto/coffee_ratings.csv"

datos <- read_csv(url)
```

## Actividad 0:

Realice un análisis de valores faltantes del objeto `datos`

Para ello empezaremos con el código en R.

```{r}
# Hacemos un análisis de los datos faltantes de nuestra base de datos. 
miss_var_summary(datos) 


# Hacemos una visualización de nuestros datos faltantes.
show_plot(inspect_na(datos))
```

Ahora se realiza el análisis de valores faltantes del objeto `datos` en Python.

```{python}

import pandas as pd
import seaborn as sns
import re
import numpy as np

sns.set(style="whitegrid")

url = "https://raw.githubusercontent.com/EduardoSelimMM/20260101_LecturaLimpiezaDatos/main/proyecto/coffee_ratings.csv"

datos = pd.read_csv(url)

faltantes = datos.isnull().sum().reset_index()
faltantes.columns = ["variable", "n_faltantes"]

# Porcentaje

faltantes["pct_faltantes"] = (faltantes["n_faltantes"] / len(datos)) * 100

# Filtrar solo los que tienen valores faltantes

faltantes = faltantes[faltantes["n_faltantes"] > 0]

# Ordenar

faltantes = faltantes.sort_values(by="n_faltantes", ascending=False)

faltantes

```

```{python}
import matplotlib.pyplot as plt

plt.figure()

# Asegurar orden descendente y luego invertir para barh

faltantes_plot = faltantes.sort_values(by="n_faltantes", ascending=False)

plt.barh(
    faltantes_plot["variable"][::-1], 
    faltantes_plot["n_faltantes"][::-1]
)

plt.xlabel("Número de valores faltantes")
plt.ylabel("Variables")
plt.title("Valores faltantes por variable")

plt.show()
```

En ambos casos, podemos observar que, de las 43 variables presentes en la base de datos, 19 contienen valores faltantes (NA). Destaca la variable lot_number, que presenta un número considerablemente alto de valores ausentes (1063), lo que limita su utilidad para nuestro análisis. De igual forma, variables como farm_name y mill muestran niveles considerables de incompletitud.

Por otro lado, variables relacionadas con la altitud, presentan números similares de valores faltantes, lo que podría suponer la existencia de un patrón en la ausencia de datos.

## Actividad 1:

Crear una columna llamada `color2` que se base en los valores de la columna `color`, que asigne el valor NA si `color == NA`, "#00FF66" si `color == 'Green'`, "#CCEBC5" si `color == 'Bluish-green'` y "#BFFFFF" si `color == 'Blue-green'`

Comenzamos con la implementación en R.

Antes de empezar le daremos un breve vistazo a la columna *color* para identificar el formato de sus registros.

```{r}
# Datos únicos de la columna color. 
unique(datos$color)
```

Podemos observar que la columna contiene los valores "Green", NA, "Bluish-Green", "None" y "Blue-Green"; a partir de esta información, es posible construir la columna `color2`.

```{r}
# Empezamos haciendo un diccionario con cada una de las palabras clave y el color que le corresponde. 
colores <- c(
  "green" = "#00FF66",
  "bluish-green" = "#CCEBC5",
  "blue-green" = "#BFFFFF"
)

# Hacemos una columna llamada color2 con base en los valores de la columna color y el diccionario que creamos.
datos <- datos |>
  mutate(
    color_limpio = str_to_lower(color), 
    color2 = colores[color_limpio]
  )
# Mostramos los registros de la columna "color2"
datos |> select(color2)
```

A continuación, se implementa el mismo procedimiento en Python.

Previo a ello, se realiza una revisión rápida de la columna `color` con el fin de identificar el formato de sus valores.

```{python}
# Ver valores únicos de la columna color

print(datos["color"].unique())

# Crear diccionario de colores

colores = {
    "green": "#00FF66",
    "bluish-green": "#CCEBC5",
    "blue-green": "#BFFFFF"
}
```

Se identifica que la columna presenta los valores “Green”, NA, “Bluish-Green”, “None” y “Blue-Green”; con base en estos registros, se puede generar la nueva columna `color2`.

```{python}
# Diccionario de colores

colores = {
    "green": "#00FF66",
    "bluish-green": "#CCEBC5",
    "blue-green": "#BFFFFF"
}

# Crear columna color2 basada en color

datos["color_limpio"] = datos["color"].str.lower()
datos["color2"] = datos["color_limpio"].map(colores)

# Mostrar solo las primeras 50 filas de color2

print(datos[["color2"]].head(50))

```

En este caso solo mostramos los primeros 50 datos para no saturar de informacion, sin embargo en estos 50 datos podemos observar el cambio con su respectivo color.

Es importante destacar que tanto en R como en Python, todos los valores de color se convirtieron a minúsculas con el fin de estandarizar el formato y evitar inconsistencias al momento de asignar un color.

## Actividad 2:

Crear una columna llamada `bag_weight2` que se base en los valores de la columna `bag_weight`, que sólo contenga el valor numérico de ésta. Es decir, `bag_weight2` debe ser numérica. ¿Cuántas observaciones llevaron a ambigüedad para crear esta nueva columna?

Se comienza con la implementación en R.

Se empieza con un análisis exploratorio de la columna bag_weight, con el objetivo de identificar los valores que contiene.

```{r}
# Datos únicos de la columna bag_weight. 
unique(datos$bag_weight)
```

Se observa que algunos registros no cuentan con unidad de medida, presentan múltiples unidades, toman el valor de cero o contienen valores atípicos.

Por lo tanto, esta información se considerará en la construcción de la nueva columna `bag_weight2`. En particular, se realizará la conversión de libras a kilogramos con el fin de unificar las unidades de medida en la base de datos. Asimismo, aquellos registros que presenten más de una unidad de medida o que no cuenten con ninguna serán asignados como NA, ya que constituyen casos ambiguos que no pueden interpretarse con certeza y podrían generar inconsistencias en el análisis posterior.

```{r}
# Creamos las nuevas columnas.
datos <- datos |>
  mutate(
    # Extraemos número
    valor = as.numeric(str_extract(bag_weight, "\\d+")),
    
    # Detectamos la unidad de medida y convertimos lb a kg si es necesario
    bag_weight2 = case_when(
      str_detect(bag_weight, "kg") & !str_detect(bag_weight, "lbs") ~ valor,
      str_detect(bag_weight, "lbs") & !str_detect(bag_weight, "kg") ~ valor * 0.45359237,
      TRUE ~ NA_real_
    )
  ) |>
  select(-valor)

# Observamos los resultados obtenidos.
datos |>
  select(bag_weight, bag_weight2) |>
  head(10)

```

Podemos observar que la nueva columna extrae correctamente el valor numérico de la columna `bag_weight`.

Ahora nos preguntamos, ¿Cuántos observaciones llevaron a ambiguedad para crear esta nueva columna?

Para ello, consideraremos como valores atípicos aquellos registros que no cuentan con una unidad de medida, así como aquellos que presentan múltiples unidades.

```{r}
# Filtramos aquellos datos ambiguos. 
ambiguedad <- datos |>
  filter(
    !is.na(bag_weight) &
    (
      str_detect(bag_weight, "^[0-9]+$") |   # sin unidad
      str_detect(bag_weight, ",")            # múltiples unidades
    )
  )

# Contamos el número de datos ambiguos.
nrow(ambiguedad)
```

A continuación, se replica el mismo ejercicio en Python.

Como primer paso, se realiza un análisis exploratorio de la columna `bag_weight` para identificar los tipos de valores que contiene.

```{python}
print(datos["bag_weight"].unique())
```

Se logra identificar que ciertos registros carecen de unidad de medida, incluyen más de una unidad, toman el valor cero o presentan valores atípicos.

En consecuencia, en la construcción de la columna `bag_weight2`, se convertirán las libras a kilogramos para unificar las unidades de medida. Asimismo, los registros con más de una unidad o sin unidad se asignarán como NA, ya que son ambiguos y podrían afectar el análisis.

```{python}

# Extraemos número
datos["valor"] = datos["bag_weight"].str.extract(r"(\d+)").astype(float)

# Creamos la nueva columna con condiciones
datos["bag_weight2"] = np.select(
    [
        datos["bag_weight"].str.contains("kg", na=False) & ~datos["bag_weight"].str.contains("lbs", na=False),
        datos["bag_weight"].str.contains("lbs", na=False) & ~datos["bag_weight"].str.contains("kg", na=False)
    ],
    [
        datos["valor"],
        datos["valor"] * 0.45359237
    ],
    default=np.nan
)


datos = datos.drop(columns=["valor"])

# Resultados
print(datos[["bag_weight", "bag_weight2"]].head(10))
```

Se puede verificar que la nueva columna logra capturar adecuadamente el componente numérico de `bag_weight`.

A partir de esto, surge la pregunta: ¿cuántas observaciones generaron ambigüedad en la construcción de esta variable?

Para responderla, se considerarán como casos problemáticos aquellos registros que carecen de unidad de medida o que presentan más de una unidad.

```{python}

ambiguedad = datos[
    datos["bag_weight"].notna() & (
        datos["bag_weight"].str.match(r"^[0-9]+$") |   # sin unidad
        datos["bag_weight"].str.contains(",")          # múltiples unidades
    )
]

# Contamos el número de datos ambiguos.

print(len(ambiguedad))
```

Se observa que, tanto en R como en Python, se identificaron 29 observaciones que presentaran ambiguedad en la conversión de la variable `bag_weight` a formato numérico.

Es importante mencionar que se consideraron ambiguos aquellos registros que no especifican unidad de medida o que presentan más de una unidad en un mismo valor. Los valores atípicos o iguales a cero no se clasificaron como ambiguos, ya que corresponden a problemas de calidad del dato y no de formato.

## Actividad 3:

Crear dos columnas llamadas `method1` y `method2` que se basen en los valores de la columna `processing_method`, dividiendo en dos partes los valores dicha columna. ¿Cuántas observaciones llevaron a ambigüedad para crear esta nueva columna?

Se comienza con la implementación en R.

Realizaremos un análisis inicial de la columna processing_method con el objetivo de analizar su estructura antes de dividir sus valores.

```{r}
# Datos únicos de la columna processing_method. 
unique(datos$processing_method)
```

Podemos notar que algunos registros contienen valores compuestos, como “Semi-washed”, así como valores NA. Sin embargo, todos los registros válidos presentan el separador “ / ”, lo que permite continuar con la siguiente transformación.

```{r}
# Dvidimos los valores de la columna processing_method en dos partes.
separacion <- str_split_fixed(
  datos$processing_method,
  " / ",
  n = 2
)

# Creamos las nuevas columnas.
datos <- datos |>
  mutate(
    method1 = separacion[, 1],
    method2 = separacion[, 2]
  )

# Vemos los resultados obtenidos.
datos |>
  select(processing_method, method1, method2) |>
  head(10)
```

Comparamos las columnas `processing_method` , `method1` y `method2` con la finalidad de verificar que la separación se realizó correctamente.

Finalmente, nos preguntamos, ¿Cuántas observaciones llevaron a ambiguedad para crear esta nueva columna?

```{r}
# Filtramos y contamos aquellos datos que no tienen exactamente un " / ".
sum(
  !is.na(datos$processing_method) &
  str_count(datos$processing_method, " / ") != 1
)
```

A continuación, se desarrolla el mismo ejercicio en Python.

Como paso previo, se examina la columna `processing_method` para comprender su estructura antes de proceder a la separación de sus valores.

```{python}
print(datos["processing_method"].unique())
```

Se observa que algunos registros incluyen valores compuestos, como “Semi-washed”, así como casos con valores NA. No obstante, los registros válidos utilizan de forma consistente el separador “ / ”, lo que facilita proceder con la siguiente transformación.

```{python}
# Dividir en dos partes

separacion = datos["processing_method"].str.split(" / ", n=1, expand=True)

# Crear nuevas columnas

datos["method1"] = separacion[0]
datos["method2"] = separacion[1]

# Ver resultados

print(datos[["processing_method", "method1", "method2"]].head(10))
```

Se comparan las columnas `processing_method` , `method1` y `method2` con el fin de verificar que la separación se haya realizado correctamente.

Finalmente, se plantea la siguiente pregunta: ¿cuántas observaciones generaron ambigüedad al construir estas nuevas columnas?

```{python}
# Contar observaciones ambiguas

ambiguedad_count = (
    datos["processing_method"].notna() &
    (datos["processing_method"].str.count(" / ") != 1)
).sum()

print(ambiguedad_count)
```

Para esta actividad, tanto en R como en Python evaluamos la estructura de la variable `processing_method` mediante el conteo de ocurrencias del separador " / ". Se identificaron 26 observaciones que no presentan exactamente dicho separador, lo que impide dividirlas de forma clara en dos. Esto indica que, aunque la mayoría de los registros siguen un formato consistente, existe un conjunto de datos con estructuras que pueden generar ambigüedad al construir las columnas `method1` y `method2`.

## Actividad 4:

Crear tres columnas llamadas `expiration_day`, `expiration_month` y `expiration_year` que se basen en los valores de la columna `expiration`. ¿Cuántas observaciones llevaron a ambigüedad para crear estas nuevas columnas?

Se comienza nuevamente con la implementación en R.

Como primer paso, se analiza la columna `expiration` con el fin de identificar la estructura de sus registros.

```{r}
# Datos únicos de la columna expiration. 
head(unique(datos$expiration),20)
```

Podemos observar que los registros siguen el formato “mes día, año”, donde el día incluye sufijos como “st”, “nd”, “rd” o “th”. Por lo tanto, la separación puede realizarse de la siguiente manera.

```{r}
# Hacemos una limpieza previa de la columna expiration.
datos <- datos |>
  mutate(
    expiration_limpia = str_replace_all(expiration, "st|nd|rd|th", ""),
    expiration_limpia = str_replace_all(expiration_limpia, ",", "")
  )

fecha_expiration <- str_split_fixed(datos$expiration_limpia, " ", 3)

# Creamos las nuevas columnas.
datos <- datos |>
  mutate(
    expiration_month = fecha_expiration[, 1],
    expiration_day   = as.numeric(fecha_expiration[, 2]),
    expiration_year  = as.numeric(fecha_expiration[, 3])
  )

# Vemos los resultados obtenidos.
datos |>
  select(expiration, expiration_month, expiration_day, expiration_year) |>
  head(10)
```

Al igual que en la actividad 3, comparamos las columnas `expiration`, `expiration_month`, `expiration_day` y `expiration_year` con la finalidad de verificar que la separación se realizó correctamente.

Ahora nos preguntamos, ¿Cuántas observaciones llevaron a ambigüedad para crear estas nuevas columnas?

```{r}
# Filtramos y contamos aquellos registros que no son NA y que no cumplen con el formato esperado.
sum(
  !is.na(datos$expiration) &
  !str_detect(datos$expiration, "^[A-Za-z]+ [0-9]{1,2}(st|nd|rd|th), [0-9]{4}$")
)
```

A continuación, se desarrolla el ejercicio en Python.

Como paso previo, se examina la columna `expiration` para comprender la estructura de sus registros.

```{python}
# Datos únicos de la columna expiration (primeros 20)

print(pd.Series(datos["expiration"].unique()).head(20))
```

Se identifica que los registros presentan el formato “mes día, año”, en el que el día incorpora sufijos como “st”, “nd”, “rd” o “th”. Con base en esta estructura, es posible realizar la separación de la siguiente forma.

```{python}
# Limpieza de la columna expiration

datos["expiration_limpia"] = (
    datos["expiration"]
    .str.replace(r"st|nd|rd|th", "", regex=True)
    .str.replace(",", "", regex=False)
)

# Separar en partes

fecha_expiration = datos["expiration_limpia"].str.split(" ", n=2, expand=True)

# Crear nuevas columnas

datos["expiration_month"] = fecha_expiration[0]
datos["expiration_day"] = pd.to_numeric(fecha_expiration[1], errors="coerce")
datos["expiration_year"] = pd.to_numeric(fecha_expiration[2], errors="coerce")

# Ver resultados

print(datos[["expiration", "expiration_month", "expiration_day", "expiration_year"]].head(10))
```

De manera similar a la actividad 3, se contrastan las columnas `expiration`, `expiration_month`, `expiration_day` y `expiration_year` para comprobar que la separación se haya realizado correctamente.

A partir de ello, surge la siguiente pregunta: ¿cuántas observaciones generaron ambigüedad al construir estas nuevas columnas?

```{python}
# Contar observaciones ambiguas

ambiguedad_count = (
    datos["expiration"].notna() &
    ~datos["expiration"].str.match(r"^[A-Za-z]+ [0-9]{1,2}(st|nd|rd|th), [0-9]{4}$", na=False)
).sum()

print(ambiguedad_count)
```

Dado que, tanto en R como en Python, no se identificaron observaciones con ambiguedad en la variable `expiration`, podemos decir que todos los registros presentaron un formato consistente que nos permitió separarlos por día, mes y año sin ningún problema.

## Actividad 5:

Crear dos columnas llamadas `harvest_mes` y `harvest_anio` que se basen en los valores de la columna `harvest_year`, dividiendo en dos partes los valores dicha columna. ¿Cuántas observaciones llevaron a ambigüedad para crear esta nueva columna?

Se inicia el ejercicio en R.

Empezamos analizando los registros que contiene la columna `harvest_year` con el objetivo de identificar su formato y así evitar errores al momento de dividirla en dos partes.

```{r}
# Datos únicos de la columna harvest_year.
unique(datos$harvest_year)
```

Se identificó una amplia diversidad de formatos en la variable `harvest_year`, incluyendo registros con año simple, combinaciones de mes y año, rangos de años, intervalos con meses, descripciones textuales y formatos no estándar.

Así que para hacer la separación se considerarán con "formato correcto" aquellos registros que permiten identificar de manera explícita un año en formato de cuatro dígitos y, en su caso, un mes asociado. Esto incluye registros con formato “mes año”, únicamente año o rangos de años claramente definidos. Por el contrario, se consideran "ambiguos" aquellos registros que no contienen un año identificable o presentan formatos no estandarizados que impiden una separación directa.

```{r}
# Creamos las nuevas columnas.
datos <- datos |>
  mutate(
    harvest_mes = str_extract(
      harvest_year,
      regex("January|February|March|April|May|June|July|August|September|October|November|December|Jan|Feb|Mar|Apr|Jun|Jul|Aug|Sept|Sep|Oct|Nov|Dec|Mayo|Abril", ignore_case = TRUE)
    ),
    harvest_anio = str_extract(harvest_year, "\\d{4}")
  )

# Vemos los resultados obtenidos.
datos |>
  select(harvest_year, harvest_mes, harvest_anio) |>
  head(200)
```

Podemos observar que, debido a la falta de una estructura homogénea en los datos, se generan múltiples valores *NA* en las columnas `harvest_mes` y `harvest_anio`.

Por lo que nos preguntamos, ¿Cuántas observaciones llevaron a ambigüedad para crear esta nueva columna?

```{r}
# Filtramos y contamos aquellos registros que no son NA y que no cumplen con el formato esperado.
sum(
  !is.na(datos$harvest_year) & 
  str_count(datos$harvest_year, " ") != 1
)
```

A continuación, se desarrolla el ejercicio en Python.

Como paso inicial, se examinan los registros de la columna `harvest_year` para identificar su formato y prevenir posibles errores al dividirla en dos componentes.

```{python}
# Datos únicos de la columna harvest_year

print(datos["harvest_year"].unique())
```

Se observó una gran variedad de formatos en la variable `harvest_year`, incluyendo registros con un solo año, combinaciones de mes y año, rangos de años, intervalos con meses, descripciones textuales y otros formatos no estandarizados.

Para realizar la separación, se considerarán como “formato válido” aquellos registros en los que sea posible identificar claramente un año en formato de cuatro dígitos y, en su caso, un mes asociado. Esto abarca casos como “mes-año”, únicamente año o rangos de años bien definidos. En cambio, se clasificarán como “ambiguos” aquellos registros que no contienen un año identificable o presentan estructuras no estandarizadas que dificultan una separación directa.

```{python}
# Crear nuevas columnas

datos["harvest_mes"] = datos["harvest_year"].str.extract(
    r"(January|February|March|April|May|June|July|August|September|October|November|December|Jan|Feb|Mar|Apr|Jun|Jul|Aug|Sept|Sep|Oct|Nov|Dec|Mayo|Abril)",
    flags=re.IGNORECASE
)

datos["harvest_anio"] = datos["harvest_year"].str.extract(r"(\d{4})")

# Ver resultados

print(datos[["harvest_year", "harvest_mes", "harvest_anio"]].head(50))
```

Se aprecia que la ausencia de una estructura uniforme en los datos da lugar a la aparición de múltiples valores NA en las columnas `harvest_mes` y `harvest_anio`.

Ante esto, surge la siguiente pregunta: ¿cuántas observaciones generaron ambigüedad al construir estas nuevas columnas?

```{python}
# Contar observaciones ambiguas

ambiguedad_count = (
    datos["harvest_year"].notna() &
    (datos["harvest_year"].str.count(" ") != 1)
).sum()

print(ambiguedad_count)
```

En consecuencia, tanto en R como en Python se identificaron 1284 observaciones ambiguas en la columna `harvest_year`. Esto se debe a la presencia de múltiples formatos en los registros, tales como valores que contienen únicamente el año, rangos de años y descripciones textuales. Estas inconsistencias dificultan la separación de la variable en mes y año, ya que no todos los registros presentan una misma estructura.

## Actividad 6:

Elabore una visualización con {ggplot2} que identifique alguna relación entre las columnas total_cup_points, acidity y color2 de tal forma que se puedan identificar los colores de la variable `color2`. Es decir, debemos ver los colores, "#00FF66", "#CCEBC5" y "#BFFFFF".

Se comienza el ejercicio con la implementación en R.

```{r}
# Empezamos filtrando los datos necesarios para nuestra gráfica. 
ggplot(
  datos |>
    filter(
      !is.na(acidity),                 
      !is.na(total_cup_points),        
      !is.na(color2),                  
      !(acidity == 0 & total_cup_points == 0)  # Eliminamos observaciones atípicas.
    ),
  
  # Definimos las variables para los ejes: x = acidity, y = total_cup_points.
  aes(x = acidity, y = total_cup_points)  
) +

  # Agregamos los puntos.
  geom_point(
    aes(color = color2),  
    size = 3,             
    alpha = 0.8           
  ) +

  # Usamos directamente los valores de color2 como colores.
  scale_color_identity() +

  # Agregamos los títulos y etiquetas necesarias a la gráfica.
  labs(
    title = "Relación entre Total_cup_points, Acidity, y Color",
    x = "Acidity",
    y = "Total_cup_points"
  ) +

  # Aplicamos un tema minimalista.
  theme_minimal(base_size = 13) +

  # Modificamos detalles de visualización de la gráfica para que sea entendible. 
  theme(
    plot.title = element_text(face = "bold", hjust = 0.5),   
    plot.subtitle = element_text(hjust = 0.5),               
    axis.title = element_text(face = "bold"),                
    panel.grid.minor = element_blank()                       
  )
```

A continuación, se reproduce la misma visualización en Python.

```{python}
# Filtrar datos

df_plot = datos[
    datos["acidity"].notna() &
    datos["total_cup_points"].notna() &
    datos["color2"].notna() &
    ~((datos["acidity"] == 0) & (datos["total_cup_points"] == 0))
]

# Gráfica mejorada

plt.figure(figsize=(10,6))

plt.scatter(
    df_plot["acidity"],
    df_plot["total_cup_points"],
    c=df_plot["color2"],
    s=70,
    alpha=0.7,
    edgecolors="black",
    linewidths=0.3
)

plt.title("Relación entre Total_cup_points, Acidity y Color", fontsize=14, weight="bold")
plt.xlabel("Acidity", fontsize=12)
plt.ylabel("Total_cup_points", fontsize=12)

plt.grid(True, linestyle="--", alpha=0.5)

plt.tight_layout()
plt.show()
```

Es importante notar que, en ambos casos, se decidió eliminar aquellos valores atípicos que podían afectar la visualización de la gráfica, con el fin de hacerla más clara y fácil de entender para el espectador.

Las gráficas muestran una relación positiva entre `acidity` y `total_cup_points`, ya que a mayor acidez, mayor tiende a ser el puntaje del café. Esto es consistente en la mayoría de las observaciones, lo que indica que la acidez es un atributo importante en la evaluación de calidad.

En cuanto a `color2`, se distinguen los colores "#00FF66", "#CCEBC5" y "#BFFFFF", aunque predomina claramente el primero.

## Actividad 7:

Elabore una visualización de densidad con {ggplot2} de la variable `bag_weight2` diferenciando a los valores de `species`.

Se inicia el ejercicio con la implementación en R.

```{r}
ggplot(
  datos |> 
    filter(
      !is.na(bag_weight2), # Eliminamos los valores faltantes. 
      bag_weight2 < 300   
    ),
  aes(x = bag_weight2, fill = species)
) +

  geom_density(
    alpha = 0.5,
    color = "black",
    size = 0.3
  ) +

  labs(
    title = "Distribución de Bag_weight2 por Species",
    x = "Bag_weight2",
    y = "Density",
    fill = "species"
  ) +

  coord_cartesian(
    xlim = range(
      datos$bag_weight2[
        !is.na(datos$bag_weight2) & datos$bag_weight2 < 300
      ]
    )
  ) +

  theme_minimal(base_size = 13) +

  theme(
    plot.title = element_text(face = "bold", hjust = 0.5),
    axis.title = element_text(face = "bold"),
    legend.position = "top",
    panel.grid.minor = element_blank()
  )
```

A continuación, se presenta la visualización correspondiente en Python.

```{python}

# Filtrar datos
df_plot = datos[
    datos["bag_weight2"].notna() &
    (datos["bag_weight2"] < 300)
]

# Calcular límites dinámicos
xmin = df_plot["bag_weight2"].min()
xmax = df_plot["bag_weight2"].max()

# Gráfica de densidad por especie
plt.figure(figsize=(10,6))

for especie in df_plot["species"].dropna().unique():
    subset = df_plot[df_plot["species"] == especie]
    sns.kdeplot(
        subset["bag_weight2"],
        fill=True,
        alpha=0.4,
        linewidth=1,
        label=especie
    )

# Ajustar eje x dinámicamente
plt.xlim(xmin, xmax)

plt.title("Distribución de Bag_Weight2 por Species", fontsize=14, weight="bold")
plt.xlabel("Bag_Weight2", fontsize=12)
plt.ylabel("Density", fontsize=12)

plt.legend(title="Species", loc="upper left", bbox_to_anchor=(0, 1))
plt.grid(True, linestyle="--", alpha=0.5)

plt.tight_layout()
plt.show()
```

Es importante destacar que, tanto en R como en Python, se optó por eliminar los valores atípicos (aquellos registros con valores faltantes (NA) y aquellos cuyo valor numérico supera 300), ya que podían distorsionar la visualización. Esta decisión se tomó con el objetivo de obtener una gráfica más clara y fácil de interpretar.

La variable `bag_weight2` presenta una distribución bimodal en ambas especies, con concentraciones en valores bajos y entre 60–80. Aunque Arabica tiende a concentrarse en pesos más altos y Robusta en valores más bajos, existe una amplia superposición entre ambas.

En la "vida real", esto indica que el peso de las bolsas no es un criterio confiable para diferenciar entre Arabica y Robusta, ya que ambas se comercializan en rangos similares y el tamaño del empaque depende más de decisiones de mercado que del tipo de café.

## Actividad 8:

Elabore una visualización que relacione el año/mes de expiración con el `total_cup_points` sólo de los granos mexicanos, brasileños, colombianos y guatemaltecos.

Se comienza el ejercicio con la implementación en R.

```{r}
# Empezamos ordenando los meses para que aparezcan en orden cronológico.
datos_plot <- datos |>
  filter(
    country_of_origin %in% c("Mexico", "Brazil", "Colombia", "Guatemala"),
    !is.na(expiration_year),
    !is.na(expiration_month),
    !is.na(total_cup_points)
  ) |>
  mutate(
    
    # Convertimos la fecha tipo "YYYY-MM".
    fecha = ymd(paste(expiration_year, expiration_month, "01", sep = "-"))
  ) |>
  group_by(country_of_origin, fecha) |>
  summarise(
    total_cup_points = mean(total_cup_points, na.rm = TRUE),
    .groups = "drop"
  )

# Generamos la gráfica a partir de los datos previamente modificados. 
ggplot(datos_plot, aes(x = fecha, y = total_cup_points)) +
  geom_line(size = 1, color = "#2C3E50") +
  geom_point(size = 2, color = "#E74C3C") +
  facet_wrap(~country_of_origin, scales = "free_y") +
  labs(
    title = "Evolución del puntaje de calidad del café por país",
    x = "Expiration_year",
    y = "Total_cup_points (promedio)"
  ) +
  
  # Aplicamos un tema minimalista.
  theme_minimal(base_size = 13) +
  
  
  # Modificamos detalles de visualización de la gráfica para que sea entendible. 
  theme(
    strip.text = element_text(face = "bold"),
    plot.title = element_text(face = "bold", size = 16),
    plot.subtitle = element_text(size = 12),
    axis.text.x = element_text(angle = 45, hjust = 1)
  )
```

A continuación, se muestra la visualización correspondiente en Python.

```{python}
# Filtrar datos

df_plot = datos[
    datos["country_of_origin"].isin(["Mexico", "Brazil", "Colombia", "Guatemala"]) &
    datos["expiration_year"].notna() &
    datos["expiration_month"].notna() &
    datos["total_cup_points"].notna()
].copy()


df_plot["fecha"] = pd.to_datetime(
    df_plot["expiration_year"].astype(str) + "-" +
    df_plot["expiration_month"] + "-01",
    errors="coerce"
)

# Agrupar y promediar

df_plot = (
    df_plot
    .groupby(["country_of_origin", "fecha"], as_index=False)["total_cup_points"]
    .mean()
)


countries = df_plot["country_of_origin"].unique()

fig, axes = plt.subplots(len(countries), 1, figsize=(10, 8), sharex=True)

if len(countries) == 1:
    axes = [axes]

for ax, country in zip(axes, countries):
    subset = df_plot[df_plot["country_of_origin"] == country]
    
    ax.plot(subset["fecha"], subset["total_cup_points"], linewidth=1.5)
    ax.scatter(subset["fecha"], subset["total_cup_points"], s=30)
    
    ax.set_title(country, fontsize=11, weight="bold")
    ax.grid(True, linestyle="--", alpha=0.5)


fig.suptitle("Evolución del puntaje de calidad del café por país", fontsize=14, weight="bold")
axes[-1].set_xlabel("Expiration_year", fontsize=11)

for ax in axes:
    ax.set_ylabel("Total_cup_points", fontsize=10)

plt.xticks(rotation=45)
plt.tight_layout(rect=[0, 0, 1, 0.96])
plt.show()
```

Tanto en R como en Python, la gráfica indica que no existe una relación clara entre el año/mes de expiración y el puntaje del café, ya que los valores se mantienen relativamente estables en el tiempo.

En cambio, las diferencias más relevantes se observan entre países: Colombia presenta puntajes altos y consistentes, México muestra mayor variabilidad, mientras que Guatemala y Brasil se mantienen en niveles intermedios. En conjunto, esto sugiere que la calidad del café depende más de factores propios de cada país que del tiempo.

## Actividad 9:

Elabore una visualización con {ggplot2} que relacione el mes de expiración con el `altitude_mean_meters`, `altitude_low_meters` y `altitude_high_meters` sólo de los granos mexicanos, brasileños, colombianos y guatemaltecos de los años de expiración 2016 y 2017.

Empecemos desarrollando el ejercicio en R.

Antes de comenzar a graficar, haremos un análisis del número de registros disponibles con el fin de evaluar la calidad de los datos y su distribución en las variables de interés, para verificar si existe suficiente información por mes de expiración para construir una visualización representativa.

```{r}
# Creamos una tabla para hacer una visualización de los datos.  
datos_diag_tabla <- datos |>
  mutate(
    
    # Crear variables de mes incluyendo los NA como categoría.
    expiration_month2 = ifelse(
      is.na(expiration_month),
      "NA",
      as.character(expiration_month)
    )
  ) |>
  
  # Filtramos los países y años de interés para está actividad. 
  filter(
    (country_of_origin == "Mexico" |
     country_of_origin == "Brazil" |
     country_of_origin == "Colombia" |
     country_of_origin == "Guatemala") &
    (expiration_year == 2016 | expiration_year == 2017)
  ) |>
  
  # Agrupamos por país, año y mes.
  group_by(country_of_origin, expiration_year, expiration_month2) |>
  
  # Contamos los registros totales y disponibilidad de altitudes
  summarise(
    total_registros = n(),
    con_altitude_mean = sum(!is.na(altitude_mean_meters)),
    con_altitude_low  = sum(!is.na(altitude_low_meters)),
    con_altitude_high = sum(!is.na(altitude_high_meters)),
    .groups = "drop"
  ) |>
  
  # Ordenamos para una mejor lectura.
  arrange(country_of_origin, expiration_year, expiration_month2)

datos_diag_tabla
```

La tabla de conteo muestra que la variable `expiration_month` presenta una alta proporción de valores faltantes, concentrándose la mayoría de los registros en la categoría “NA” y sólo unos pocos en meses específicos, principalmente mayo.

Aunque las variables de altitud cuentan con mayor disponibilidad de datos, la falta de coincidencia con el mes reduce significativamente el número de observaciones completas, lo que impide un análisis concluyente de su relación.

Por ello, el análisis se realiza de forma exploratoria, utilizando únicamente las observaciones con información completa y representando las altitudes mediante promedios mensuales, dada la escasez de datos por mes.

```{r}
# Empezamos ordenando los meses para que aparezcan en orden cronológico.
datos <- datos |>
  mutate(
    expiration_month = factor(
      expiration_month,
      levels = c(
        "January", "February", "March", "April", "May", "June",
        "July", "August", "September", "October", "November", "December"
      )
    )
  )

# Filtramos los datos necesarios para nuestro gráfico. 
datos_filtrados <- datos |>
  filter(
    (country_of_origin == "Mexico" |
     country_of_origin == "Brazil" |
     country_of_origin == "Colombia" |
     country_of_origin == "Guatemala") &
    (expiration_year == 2016 | expiration_year == 2017) &
    !is.na(expiration_month) &
    !is.na(altitude_mean_meters) &
    !is.na(altitude_low_meters) &
    !is.na(altitude_high_meters)
  )

# Resumimos por país, año y mes.
datos_resumen <- datos_filtrados |>
  group_by(country_of_origin, expiration_year, expiration_month) |>
  summarise(
    altitude_mean_meters = mean(altitude_mean_meters, na.rm = TRUE),
    altitude_low_meters  = mean(altitude_low_meters, na.rm = TRUE),
    altitude_high_meters = mean(altitude_high_meters, na.rm = TRUE),
    .groups = "drop"
  )

# Generamos la gráfica a partir de los datos previamente modificados. 
ggplot(
  datos_resumen,
  aes(
    x = expiration_month,
    y = altitude_mean_meters,
    color = factor(expiration_year),
    group = expiration_year
  )
) +
  
  # Hacemos un rango de altitud a partir del valor de la variable altitude_low_meters y altitude_high_meters.
  geom_linerange(
    aes(
      ymin = altitude_low_meters,
      ymax = altitude_high_meters
    ),
    linewidth = 0.7,
    alpha = 0.7,
    position = position_dodge(width = 0.3)
  ) +
  
  # Hacemos una línea de tendencia. 
  geom_line(linewidth = 1) +
  
  # Agregamos los puntos de la altitud media. 
  geom_point(size = 2.5) +
  
  # Hacemos una gráfica por país. 
  facet_wrap(~ country_of_origin, ncol = 2, scales = "fixed") +
  labs(
    title = "Altitud de cultivo según mes de expiración",
    x = "Expiration_month",
    y = "Altitude",
    color = "Expiration_year"
  ) +
  
  # Aplicamos un tema minimalista.
  theme_minimal(base_size = 12) +
  
  # Modificamos detalles de visualización de la gráfica para que sea entendible. 
  theme(
    plot.title = element_text(face = "bold", size = 14),
    plot.subtitle = element_text(size = 11),
    axis.text.x = element_text(angle = 45, hjust = 1),
    strip.text = element_text(face = "bold"),
    legend.position = "top"
  )
```

A continuación, se realiza el ejercicio en Python.

Como paso previo a la visualización, se analiza la cantidad de registros disponibles para evaluar la calidad de los datos y su distribución en las variables de interés. De esta forma, se verifica si hay información suficiente por mes de expiración para construir una gráfica representativa.

```{python}

# Copia de la base
datos_diag_tabla = datos.copy()

# Crear variable incluyendo NA como categoría
datos_diag_tabla["expiration_month2"] = (
    datos_diag_tabla["expiration_month"]
    .fillna("NA")
    .astype(str)
)

# Países de interés
paises = ["Mexico", "Brazil", "Colombia", "Guatemala"]

# Filtrar años y países
datos_diag_tabla = datos_diag_tabla[
    (datos_diag_tabla["country_of_origin"].isin(paises)) &
    (datos_diag_tabla["expiration_year"].isin([2016, 2017]))
]

# Tabla diagnóstica
datos_diag_tabla = (
    datos_diag_tabla
    .groupby(
        ["country_of_origin",
         "expiration_year",
         "expiration_month2"],
        dropna=False
    )
    .agg(
        total_registros=("expiration_month2", "size"),
        con_altitude_mean=(
            "altitude_mean_meters",
            lambda x: x.notna().sum()
        ),
        con_altitude_low=(
            "altitude_low_meters",
            lambda x: x.notna().sum()
        ),
        con_altitude_high=(
            "altitude_high_meters",
            lambda x: x.notna().sum()
        )
    )
    .reset_index()
    .sort_values(
        ["country_of_origin",
         "expiration_year",
         "expiration_month2"]
    )
)

datos_diag_tabla
```

La tabla de conteo muestra que `expiration_month` tiene una alta proporción de valores faltantes, con la mayoría de los registros en “NA” y pocos en meses específicos, principalmente mayo.

Aunque las variables de altitud cuentan con más datos, la falta de coincidencia con el mes reduce las observaciones completas, lo que limita el análisis. Por ello, se realiza un enfoque exploratorio utilizando únicamente datos completos y promedios mensuales.

```{python}
plt.close("all") 

# Orden cronológico de meses
orden_meses = [
    "January","February","March","April",
    "May","June","July","August",
    "September","October","November","December"
]

datos["expiration_month"] = pd.Categorical(
    datos["expiration_month"],
    categories=orden_meses,
    ordered=True
)

# Filtrar observaciones completas
datos_filtrados = datos[
    (datos["country_of_origin"].isin(paises)) &
    (datos["expiration_year"].isin([2016, 2017])) &
    (datos["expiration_month"].notna()) &
    (datos["altitude_mean_meters"].notna()) &
    (datos["altitude_low_meters"].notna()) &
    (datos["altitude_high_meters"].notna())
]

# Promedios mensuales
datos_resumen = (
    datos_filtrados
    .groupby(
        ["country_of_origin", "expiration_year", "expiration_month"],
        observed=True
    )
    .agg({
        "altitude_mean_meters": "mean",
        "altitude_low_meters": "mean",
        "altitude_high_meters": "mean"
    })
    .reset_index()
)

plt.style.use("ggplot")
sns.set_context("talk")

g = sns.FacetGrid(
    datos_resumen,
    col="country_of_origin",
    col_wrap=2,
    hue="expiration_year",
    height=5,
    aspect=1.4,
    sharey=True
)

g.map(
    sns.lineplot,
    "expiration_month",
    "altitude_mean_meters",
    marker="o",
    linewidth=2
);

g.add_legend(title="Expiration_year");
g.set_axis_labels("Expiration_month", "Altitude");
g.set_titles("{col_name}");

# Rotar meses
for ax in g.axes.flatten():
    ax.tick_params(axis="x", rotation=45)

plt.subplots_adjust(top=0.88)

g.fig.suptitle(
    "Altitud de cultivo según mes de expiración",
    fontsize=16,
    fontweight="bold"
);

plt.show()
plt.close(g.fig) 
```

Podemos notar que ambas gráficas nos muestra la relación entre el mes de expiración y la altitud de cultivo para México, Brasil, Colombia y Guatemala en 2016 y 2017. En dicho gráfico, las líneas representan la altitud media por año y los segmentos verticales su rango (mínimo–máximo).

En general, no se observa un patrón mensual uniforme entre países, ya que la altitud varía según el origen del grano y el año de expiración. En el caso de Colombia, se aprecia una tendencia más clara en algunos meses; en contraste, México muestra un comportamiento más estable, mientras que Brasil y Guatemala presentan mayor variabilidad. Asimismo, la amplitud del rango de altitud cambia entre meses, lo que indica diferencias en la dispersión de los datos.

## Actividad 10:

Elabore una visualización con {ggplot2} que relacione el `aftertaste`, `acidity`, `body` y `species` en un mismo canvas.

Se comienza el ejercicio con la implementación en R.

```{r}
# Empezamos filtrando los datos necesarios para nuestra gráfica. 
ggplot(
  datos |>
    filter(
      aftertaste > 0,   # Eliminamos registros con valores no válidos o atípicos.
      acidity > 0       
    ),
  aes(
    x = acidity,        
    y = aftertaste,     
    color = species,    
    size = body         
  )
) +

  # Agrega los puntos (scatter plot).
  geom_point(alpha = 0.6) +   

  # Definimos los colores para cada especie.
  scale_color_manual(values = c("darkorange", "steelblue")) +

  # Ajustamos el rango de tamaños de los puntos de la gráfica.
  scale_size(range = c(1, 5)) +

  # Agregamos los títulos y etiquetas necesarias a la gráfica
  labs(
    title = "Relación entre Aftertaste, Acidity, Body y Species",
    x = "Acidity",        
    y = "Aftertaste",     
    color = "Species",    
    size = "Body"         
  ) +

  # Aplica un tema minimalista.
  theme_minimal(base_size = 12) +

  # Modificamos detalles de visualización de la gráfica para que sea entendible.
  theme(
    plot.title = element_text(face = "bold"),  
    legend.position = "right"                  
  )
```

A continuación, se presenta la gráfica correspondiente en Python.

```{python}
# Filtrar observaciones válidas

datos_filtrados = datos[
    (datos["aftertaste"] > 0) &
    (datos["acidity"] > 0)
].copy()

# Verificar especies

print(datos_filtrados["species"].value_counts())

plt.style.use("ggplot")
sns.set_context("notebook")

plt.figure(figsize=(10,7))

sns.scatterplot(
    data=datos_filtrados,
    x="acidity",
    y="aftertaste",
    hue="species",
    size="body",
    palette=["darkorange","steelblue"],
    sizes=(20,250),   # similar a scale_size(range=c(1,5))
    alpha=0.6
)

plt.title(
    "Relación entre Aftertaste, Acidity, Body y Species",
    fontsize=14,
    fontweight="bold"
)

plt.xlabel("Acidity")
plt.ylabel("Aftertaste")

plt.legend(
    bbox_to_anchor=(1.05,1),
    loc="upper left"
)

plt.tight_layout()
plt.show()
```

Es importante destacar que, tanto en R como en Python, se decidió eliminar los valores atípicos que podían afectar Dla visualización de la gráfica, con el fin de hacerla más clara y fácil de interpretar para el espectador.

Podemos observar que las gráficas muestra una relación positiva entre `acidity` y`aftertaste`, es decir, a mayor acidez, mayor es el retrogusto.

Por otro lado, en cuanto a la especie, *Arabica* domina y presenta mayor dispersión, mientras que *Robusta* se concentra en un rango más acotado. Además, los valores más altos de `body` tienden a ubicarse donde `acidity` y`aftertaste` son elevados, lo que sugiere que un mayor cuerpo está asociado a una mayor intensidad.
